【裁判字號】    89,台上,6073
【裁判日期】    891012
【裁判案由】    貪污
【裁判全文】
最高法院刑事判決                              八十九年度台上字第六○七三號
    上  訴  人  台灣高等法院檢察署檢察官
    被      告  甲○○
    選任辯護人  林辰彥律師
                張凱輝律師
                黃淑怡律師
    被      告  丙○○
                乙○○
右上訴人因被告等貪污案件，不服台灣高等法院中華民國八十八年十二月三十一日第
二審更審判決（八十八年度重上更(三)字第二二二號，起訴案號：台灣台北地方法院檢
察署八十年度偵字第二○八六八、二六三九六號），提起上訴，本院判決如左：
    主  文
上訴駁回。
    理  由
按刑事訴訟法第三百七十七條規定：上訴於第三審法院，非以判決違背法令為理由，
不得為之。是提起第三審上訴，應以原判決違背法令為理由，係屬法定要件。如果上
訴理由狀並未依據卷內訴訟資料具體指摘原判決不適用何種法則或如何適用不當，或
所指摘原判決違法情事，並不存在，或純係對事實審法院採證認事職權之適法行使任
意指摘，或徒憑己見重為事實上之爭辯，或顯與法律規定得為第三審上訴理由之違法
情形不相適合時，俱應認其上訴為違背法律上之程式，予以駁回。本件原判決係以檢
察官起訴書指訴許金寬原係台北市鼎盛證券股份有限公司（下稱鼎盛公司）之董事長
，龔邵芃為前代理董事長、許執中為總經理、龔天求（以上三人均由原法院另案審理
）為龔邵芃之弟、許信一為許金寬之長子、被告甲○○為董事兼財務小組召集人、陳
輝義為副總經理、被告丙○○為董事兼財務小組委員、被告乙○○為財務部協理、陳
雅玫為財務部副理兼出納主管，以上十人均基於概括之犯意並共同意圖為自己不法之
所有，先由許金寬於民國八十年四月三日盜用公司自營商股票及盜蓋公司印章，向台
灣省合作金庫儲蓄部借貸新台幣（下同）四千八百萬元償還其私人積欠羅秀蘭之債務
後，逃匿美國，再派其子許信一於同年五月初返台共同主持公司業務，致公司因帳載
不實於同年七月九日被台灣證券交易所裁示停業；惟該公司停業時，仍有數億資金，
其等竟不顧停業之令，共同以變更印鑑方式，於同年七月中旬由龔邵芃至台北市第三
信用合作社忠孝分社領走一億元，同月三十日復至同分社領走五千萬元，同年九月五
日由甲○○之妻吳李愛玉至同分社領走三千六百萬元，同日由甲○○之子吳品祥至同
分社領走九百六十萬元，又捏造同年九月三日、五日、六日向龔天求借款七千五百萬
元之借據三紙，再由龔天求持向台灣台北地方法院民事執行處聲請債權參與分配，詐
取不法財物，復於同年九月七日虛造不實之債權讓與，由龔天求函知郭臻臻謂：「鼎
盛公司已將對其損害賠償請求權中六億五千六百萬三千六百七十九元，及其遲延利息
讓與伊承受。」，致該公司於同年十月九日改選丙○○為董事長時，公司仍有財產九
億六千萬元，迄今無法辦理移交，因認被告等有共犯刑法第三百三十六條第二項業務
侵占罪，第三百四十二條第一項背信罪，第三百三十九條第一項詐欺取財罪及第二百
十條、第二百十四條、第二百十六條之偽造文書罪嫌，以上各罪間依牽連犯及連續犯
之裁判上一罪關係處斷；但經原審調查結果：(一)八十年四月三日鼎盛公司以股票質押
借款乙事，全由郭臻臻（告訴人郭文卿之女）接洽辦理，該筆貸款金要撥入何一帳戶
內，亦係經郭臻臻之指示而為，業據台灣省合作金庫儲蓄部負責放款業務之證人蔡獻
讓結證在卷，且上開款項係因羅秀蘭在鼎盛公司買賣股票，向詹金道借款四千八百萬
元，又因鼎盛公司亦積欠羅女四千八百萬元，故直接由鼎盛公司將前開款項存入詹金
道帳戶，並據證人詹金道、許鈴（羅秀蘭之夫）於原審結證屬實，告訴人對上情亦知
之甚明，故於原法院前審審理中所具上訴理由狀(二)，以該筆四千八百萬元乃鼎盛公司
清償丙種金主許鈴之墊款，顯非被告等侵占，欲就此部分撤回上訴等語，足見該款項
非用以償還許金寬之私人債務甚明，許金寬且經判決無罪確定，被告甲○○僅係代許
金寬保管公司印章且經其同意始用印，並無不法。(二)龔邵芃在清查鼎盛公司財務時，
發現財務經理簡壽美涉嫌盜開交割支票，為防止盜開之支票向銀行提示盜領公司帳號
存款，始將交割票內簡壽美之印鑑加以變更，並邀被告等及其他董事前往當見證人等
情，已據被告等供明，並有台北市第三信用合作社（下稱三信）函、鼎盛公司董事長
許金寬及董事洪兩全於該公司第一屆第十七次臨時董監事聯席會議中之發言、財政部
於八十一年間函報監察院就證券管理委員會處理鼎盛公司違規糾紛提出之報告可稽，
鼎盛公司內確有許、簡兩派系之爭，被告所辯龔邵芃為保全公司之資金，防止可疑被
盜開之支票向銀行提示領款等情，並非無據。是龔邵芃係為防止公司存款被盜領而非
無端辦理公司印鑑變更。又其固有分三次向三信忠孝分社各提取五千萬元，但上開二
十日提領二筆各五千萬元款項均係電匯入鼎盛公司在台灣省合作金庫民生支庫000
000000000－0號帳戶內，另二十四日提領之五千萬元則轉帳至該公司在同
社即三信忠孝分社另活期存款0000000－0號帳戶內，乃因龔邵芃認為上開帳
戶係新開設，簡家人可能不知道查扣，儲存公司資金較為安全使然，甚至另將上開公
司資金換成本票存放在身上或私人戶頭保管，最後這些資金又回存到鼎盛公司，目的
均為公司利益考量，俱經龔邵芃在原審供述在卷，並有上開三信函所附取款條、電匯
申請書及存入憑條可按，上開款項並非龔邵芃侵占挪用，被告等自無侵占可言。(三)吳
李愛玉於八十年八月八日以被告甲○○所有坐落台北市○○路○段六十三號房地向三
信忠孝分社抵押借款五千萬元，依借貸慣例，三信忠孝分社先設立最高限額六千萬元
（加二成設定）後，再依借款之通知撥款，至八十年九月五日，吳李愛玉只需借款四
千六百萬元，乃向三信忠孝分社通知撥款並簽發四千六百萬元之借據壹紙，撥款時須
先清償華南銀行第一順位抵押借款（含利息）共八百七十五萬六千七百五十二元，餘
款三千七百多萬元，再由吳李愛玉領取三千六百萬元，並於同日由吳李愛玉存入其兒
子吳品祥同學陳信任之戶頭一千二百萬元，而陳信任之帳戶則由吳品祥於同日領取二
百萬元及七百萬元合計九百萬元，並非九百六十萬元等情，業據甲○○、吳李愛玉、
吳品祥等人於原審供述在卷，並有吳李愛玉及陳信任存摺影本、借款單、土地登記簿
謄本、放款帳號卡影本等附原審卷可稽，遍查偵審卷宗亦無被告甲○○變更印鑑盜領
鼎盛公司所有三信忠孝分社帳號三千六百萬元與九百六十萬元款項之證據，被告甲○
○之妻吳李愛玉及其子吳品祥領取自己所有屬於自己帳戶內存款，並非侵占或盜領鼎
盛公司之存款。(四)被告甲○○固曾於八十年二月二十五日受當時公司董事長許金寬委
託於董事長請病假期間保管鼎盛公司印章負責人章及支票章，嗣鼎盛公司於同年三月
二十日由董事長互推龔邵芃為代理董事長，因當時被告甲○○出國中，未即辦理交接
，嗣於三月二十三日回國後，即於三月二十五、六日左右會同許金寬、龔邵芃辦理上
開公司印章之交接事宜，由被告甲○○交還許金寬，再由許金寬交付龔邵芃，龔邵芃
隨後於三月二十七日左右出國，出國期間，上開印章再交付被告甲○○保管，迨龔邵
芃於同年四月九日回國後，被告甲○○即於四月十日在鼎盛公司辦公室將上開印章交
還龔邵芃，以後即未再保管上開印章等情，有在場見聞見證之丙○○、陳輝義所出具
之證明可稽，並經龔邵芃於原法院前審到庭結證屬實，被告甲○○自八十年四月十日
以後既未再保管公司印章，鼎盛公司印章已由龔邵芃所持有，所辯龔邵芃以公司印章
至三信忠孝分社提領一億五千萬元，及出具借據向龔天求借款七千五百萬元之事，其
未知情及參與，俱非無據；而龔邵芃於代理董事長期間確因公司需要而向其弟龔天求
借款七千五百萬元，已據龔邵芃、龔天求於檢察官偵查中供述屬實，並有以龔天求名
義匯入鼎盛公司共七千五百萬元之入戶電匯紀錄可證，台灣證券交易所曾應告訴人郭
文卿之請求查核鼎盛公司之帳冊結果，亦發現該帳冊短期借款科目項下，確有該筆七
千五百萬元之借款記載，有入戶電匯回條影本三紙及台灣證券交易所股份有限公司八
十年十月二十三日台證()稽字第一八六三七號函影本可憑；雖龔天求於另案起訴請
求郭臻臻損害賠償事件，經原法院民事判決認定龔天求並無資力貸予鼎盛公司七千五
百萬元，龔天求與鼎盛公司並無債權讓與情事及龔天求於訴訟中所提出之債權讓與證
明書與求償讓與契約書均為臨訟杜撰，而駁回龔天求之請求，但刑事訴訟獨立認定事
實適用法律，不受民事判決認定事實之拘束；且龔邵芃以鼎盛公司法定代理人許金寬
之代理人名義所立之借據三紙係以龔邵芃名義具名，鼎盛公司對郭臻臻損害賠償請求
權讓與龔天求之存證信函亦係龔天求以其個人名義備函通知郭臻臻上開轉讓事宜，並
非偽冒他人名義無權製作，俱屬龔邵芃與龔天求個人之行為，與被告等並無關連。(五)
鼎盛公司董事會既為保護該公司財產，避免某私人之擅自支出致生損害於公司，才召
開董事會決議設置財務小組以資管制，被告甲○○為該小組之召集人，未依該財務小
組設置要點之規定召開財務小組會議，自有違背其任務之行為；卷附由龔邵芃提款之
三信活期存款取款條九張，金額分別為五千萬元、三千萬元、二千萬元、三千萬元、
四百三十萬元、六百八十萬元、五千萬元、八百三十六萬九千六百七十五元、五千萬
元，其上除蓋有鼎盛公司印文及負責人許金寬印文外，並蓋有財務經理乙○○印文，
被告乙○○違反該設置要點第二條之(4)規定，未每月定期向財務小組報告上月收支情
形並提報董事會，亦有違背其任務之行為。然刑法第三百四十二條第一項背信罪之成
立，須為他人處理事務，意圖為自己或第三人不法之利益，或損害本人之利益，而為
違背其任務之行為，致生損害於本人之財產或其他利益者為其要件。本件告訴人指訴
龔邵芃上開領取一億元、五千萬元，被告甲○○之妻吳李愛玉領取三千六百萬元、其
子吳品祥領取九百六十萬元，及龔邵芃造向龔天求借款七千五百萬元各節，或因電
匯入及轉存鼎盛公司帳戶內，非龔邵芃所私自挪用，或因係被告甲○○妻子自其自有
帳戶內提款，非鼎盛公司之存款，或有匯款證明存在，確有該筆借款，已如前述，被
告等身為財務小組召集人、成員及財務部經理，未提出財務小組及召開財務小組會議
予以審核，固有未當，然上開支出事項均係有憑有據，對鼎盛公司並未造成財產或其
他利益之損害，核與刑法上背信罪之犯罪構成要件尚屬有間，自難以該罪責相繩。而
被告乙○○僅係財務部協理，因原財務部經理簡壽美於八十年六月間被公司開革，始
上任辦理財務部之例行業務，且係直接受命於代理董事長，依公司財務部完整會計製
作之支出傳票，在其職務上只能蓋章供提領，且該等提款均非被告乙○○所為，誠難
認其有何知情而與龔邵芃共犯侵占背信情事。此外，復查無其他積極證據足資證明被
告等有檢察官起訴書所指訴之詐欺、背信、業務侵占與偽造文書等犯行；不能證明被
告等犯罪，因而維持第一審諭知被告等無罪之判決，駁回檢察官在第二審之上訴。已
詳細說明其取捨證據形成心證之理由，從形式上觀察，其推理論斷於論理法則、經驗
法則等證據法則，尚無違背，亦無其他違背法令之情形存在。檢察官上訴意旨略稱：
(一)、檢察官起訴書末段有「……復於同年九月七日虛造不實之債權讓與，由龔天求函
知郭臻臻謂：『鼎盛公司已將對其損害賠償請求權中六億五千六百萬三千六百七十九
元，及其遲延利息讓與伊承受。』，致該公司於同年十月九日改選丙○○為董事長時
，公司仍有財產九億六千萬元，迄今無法辦理移交，因認被告等有共犯刑法第三百三
十六條第二項業務侵占罪、第三百四十二條第一項背信罪、第三百三十九條第一項詐
欺取財罪、第二百十條、第二百十四條、第二百十六條之偽造文書罪嫌」，鼎盛公司
於同年十月九日改選丙○○為董事長後，移交保管之金錢、財產迄今已近九年皆無向
股東交代去向而有業務侵占、背信之行為，乃為檢察官起訴犯罪事實之一，原審就此
部分未為判決，為已受請求之事項未予判決。(二)、原判決既認定龔邵芃確於七月二十
日、二十四日分三次向三信忠孝分社各提取五千萬元之事實，可知鼎盛公司當時尚有
相當之存款，何需於九月間向龔天求借款七千五百萬元？且所有款項之去向何處？作
何用途使用？又龔邵芃所謂龍超企業為其家族企業，有何證明？是否股東均為其家族
成員？所謂王子飯店賣了二億多元，萬帥飯店賣了一億多元，有無證據？原審俱未探
究其真偽，對民事庭關於此項之事實認定，亦未具體說明其如何不可採之理由，遽以
龔邵芃先稱貸與人為龔天求、再改稱龍超公司之前後不一之供詞內容作為判決之依據
，其認事用法與經驗及論理法則有違，為理由不備云云。惟查：一、檢察官起訴書末
段所謂「致該公司於同年十月九日改選丙○○為董事長時，公司仍有財產九億六千萬
元，迄今無法辦理移交」，並未明白指出該財產有遭被告等背信、侵占之事實，況原
判決理由第七、八項已說明龔邵芃用印出具借據向龔天求借款七千五百萬元，被告甲
○○並不知情，亦未參與，鼎盛公司對郭臻臻損害賠償請求權讓與龔天求之存證信函
，係龔天求以其個人名義備函通知郭臻臻上開轉讓事宜，屬龔邵芃與龔天求個人之行
為，難認與被告等有何關連各等情，其對於檢察官起訴書所指該部分之全部事實，認
為不能證明被告等犯罪，已予以說明論斷，自無已受請求之事項未予判決之情事。是
上訴意旨(一)所指原判決違法情形並不存在。二、所謂應於審判期日調查之證據，係指
與待證事實有重要關係，在客觀上認為應行調查者而言，故事實審對於證據之調查，
其範圍並非漫無限制，必其證據與判斷待證事實之有無具有必要之關連性者，方屬上
開應行調查之範圍。原判決既認定上開向龔天求借款及鼎盛公司對郭臻臻損害賠償請
求權讓與龔天求之存證信函，俱係龔邵芃與龔天求個人之行為，與被告等無關，則上
訴意旨(二)上開所指各節，即難認與被告等被訴之業務侵占、背信、詐欺及偽造文書等
犯行之待證事項有何必要之關連性，原審傳喚證人龔邵芃到庭就鼎盛公司向龔天求借
款之需求、款項之用途等部分予以說明，認為該七千五百萬元借款債權並無虛假，而
未進一步調查探求龔邵芃證言之虛實，對於被告等被訴犯行成立與否之認定，自無調
查未盡及採證認事違反經驗法則、論理法則之違法。核上訴意旨(二)純係就原審採證認
事職權之適法行使及已調查明確於判決理由詳予指駁說明之事項，重為事實上之爭執
，及徒憑己意漫事指摘，俱不足據以辨認原判決有其所指採證認事違背經驗法則、論
理法則及理由不備等違法形式。綜上所述，依首揭說明，本件應從程序上予以駁回。
據上論結，應依刑事訴訟法第三百九十五條前段，判決如主文。
中      華      民      國    八十九    年      十      月     十二     日
                              最高法院刑事第十庭
                                  審判長法官  曾  有  田
                                        法官  陳  宗  鎮
                                        法官  劉  介  民
                                        法官  魏  新  和
                                        法官  孫  增  同
      右正本證明與原本無異
                                              書  記  官
中      華      民      國    八十九    年      十      月     十七     日


司法院資訊處製作；財團法人民間司法改革基金會備份。
